最高法院民事判決　　　　　　　　　　　　　　　九十一年度台上字第一二九九號
　　上　訴　人　乙○○
　　訴訟代理人　高素真律師
　　上　訴　人　甲○○
　　訴訟代理人　孫銘豫律師
右當事人間請求所有權移轉登記事件，兩造對於中華民國八十九年一月十一日台灣高
等法院第二審更審判決（八十八年度上更(一)字第一○一號），各自提起上訴，本院判
決如左：
    主  文
原判決廢棄，發回台灣高等法院。
    理  由
本件上訴人乙○○起訴主張：兩造係兄弟，前曾合夥經營亞麻子等事業，於結束該事
業時，約定分配合夥剩餘財產之比例為伊百分之五十五、對造上訴人甲○○百分之四
十五。而屬於合夥財產之坐落台北市○○○路○段二八三號房屋所有權全部及其公共
設施所有權應有部分二○二八分之六二（下稱系爭建物），原信託登記為甲○○名義
，經分配剩餘財產結果，應歸伊取得，伊並已管理使用收益及繳納房屋稅款多年，詎
甲○○竟拒不辦理所有權移轉登記等情，求為命甲○○將系爭建物所有權移轉登記予
伊之判決。
上訴人甲○○則以：兩造之合夥剩餘財產，至遲於民國六十九年七月十五日即分配完
畢，乙○○於八十四年八月二十五日始提起本件訴訟，其請求權已罹於時效而消滅。
縱其得為請求，依兩造約定，同屬合夥財產而信託登記為乙○○之妻蕭足名義之坐落
台北市○○區○○段五小段第五九四號（原判決誤載為五四九號）等四筆土地（下稱
五九四號等四筆土地），係分歸伊所有，嗣該四筆土地經台北市政府徵收，蕭足除領
取徵收費交付伊外，並以土地所有人之身分優先配售同小段六六三號土地所有權應有
部分三一五二分之三○二（下稱系爭土地），雖蕭足已將該土地出售第三人，惟乙○
○仍得買回該土地，以履行其義務，尚非給付不能，伊自得提出同時履行之抗辯。在
乙○○將系爭土地所有權移轉登記於伊之前，伊可拒絕將系爭建物所有權移轉登記予
乙○○等語，資為抗辯。
原審維持第一審所為乙○○勝訴之判決，駁回甲○○之上訴，並命乙○○為對待給付
。係以：兩造對於前曾合夥經營事業，系爭建物及其基地屬合夥財產，該建物於六十
七年五月二十三日辦竣建物所有權第一次登記為甲○○名義，其基地則辦理所有權登
記為乙○○名義，嗣兩造結束合夥事業，協議系爭建物分歸乙○○取得，由其管理、
使用及收益，並另已分析其他合夥財產等事實，均不爭執。雖兩造就合夥關係何時消
滅及乙○○何時得行使移轉系爭建物所有權之請求權，始終各執一詞，惟甲○○既自
承大維建設事業股份有限公司（下稱大維公司）亦為兩造合夥設立，而該公司於六十
八年、六十九年尚陸續營運，收入達新台幣百萬元以上，於七十年一月底始向台北市
政府申辦解散登記，同年三月間向財政部台北市國稅局申報清算所得，足見於該公司
完成清算合夥債務前，乙○○尚不得請求分配合夥財產。再依甲○○制作之帳冊記載
觀之，迄七十四年十一月二十五日兩造合夥財產仍有收入，益證乙○○之系爭建物移
轉登記請求權應以七十四年十一月二十五日為其得合法行使請求權之時效起算時點。
甲○○稱兩造於六十六年十月二十一日以前已完成合夥財產分配，顯與事實不符。是
乙○○於八十四年八月二十五日提起本件訴訟，往前推算十五年，為六十九年八月二
十五日，苟兩造於六十九年八月二十四日以前，即分析系爭不動產產權之歸屬，因兩
造為兄弟，均身歷其事，甲○○又為合夥帳冊之保管人兼制作人，帳冊所載何時分產
、如何分產，當知之甚稔，且其於第一審所委任之訴訟代理人係律師，對時效完成之
事實及效果，要難諉為不知，乃甲○○委任之律師在第一審法院於八十四年十月三日
第二次言詞辯論期日，所行使者既為同時履行抗辯權，自係默示承認乙○○請求權之
存在，應認甲○○已拋棄時效利益，不得再為時效完成之抗辯，乙○○之請求權，即
仍可行使。因兩造對結束合夥事業時，協議分配合夥剩餘財產之比例為乙○○百分之
五十五、甲○○百分之四十五，系爭建物分歸乙○○，五九四號等四筆土地分歸甲○
○之事實，均不爭執，兩造自應互負對待給付之義務。縱信託登記予乙○○之妻蕭足
名下之前開四筆土地，嗣經台北市政府徵收，蕭足除領取徵收費外，並以土地所有人
之身分於優先配售系爭土地後，將之出售得利，然乙○○尚得買回該土地，以履行其
義務，並非絕對不能給付。甲○○自得就該土地已移轉予第三人可轉換之請求損害賠
償，或請求返還該土地，擇一行使其同時履行抗辯權。從而，乙○○本於兩造合夥析
產協議，請求甲○○將系爭建物所有權移轉登記予伊，雖為有理由，惟甲○○以於乙
○○移轉系爭土地之前，拒辦系爭建物之所有權移轉登記，所為之同時履行抗辯，亦
非無據。應另為乙○○將系爭土地所有權移轉登記予甲○○之同時，由甲○○將系爭
建物所有權移轉登記予乙○○之判決。又本件同時履行抗辯部分，係可歸責於勝訴之
乙○○之事由而致訴訟延滯，斟酌其因延滯而生之費用，即同時履行抗辯所生費用，
依民事訴訟法第八十二條規定，應命乙○○負擔歷審訴訟費用之二分之一，以期公允
等詞，為其判斷之基礎。
查甲○○一再辯稱：大維公司乃股份有限公司性質之法人，……，該公司財產獨立存
在，兩造僅本於股東之地位行使對該公司之權利，與兩造間之合夥不同云云（見第一
審卷一四五頁背面、一四七頁背面、一四八頁正面、一五九頁正面、一七五頁正面、
原審上更(一)字卷八七頁正面、一五二頁正面至一五三頁正面）。原審竟謂：甲○○已
自承大維公司為兩造合夥設立，即有認定事實核與卷內訴訟資料不符之違誤。其次，
乙○○陳稱：兩造對合夥財產之分析，並非於合夥結束時一次分配，而係有盈餘時逐
案分配，兩造於六十九年下半年因故決議解散合夥，陸續開始進行解散合夥事宜，系
爭建物未能售出，於六十九年分歸伊，點交伊管理使用收益，該建物所有權狀交由伊
收執，伊之女即遷入開設金飾店等語（見第一審卷五三頁背面、一五○頁背面、一七
七頁正面、二二六頁背面、原審上字卷三七頁背面、三八頁正面、一三三頁背面、一
三六頁背面）。則兩造之合夥分配系爭建物及五九四號等四筆土地之詳情如何？依兩
造之約定乙○○何日得行使系爭建物所有權之移轉登記請求權？系爭土地既係五九四
號等四筆土地被徵收後另經優先配售者，是否與系爭建物有互為對待給付之關係，而
得提出同時履行之抗辯？原審未遑調查說明，遽認乙○○之系爭建物所有權移轉登記
請求權，其消滅時效應自七十四年十一月二十五日起算；甲○○就系爭建物所有權之
移轉登記，亦得以系爭土地所有權之移轉登記為同時履行之抗辯，已嫌率斷。況兩造
就請求權時效之爭執，係於八十四年十二月十五日第一審言詞辯論時，由甲○○先行
提出消滅時效之抗辯（見第一審卷七九頁正面），嗣後兩造就合夥關係何日消滅，合
夥財產何日分配完畢，始終各執一詞，甲○○更辯稱：伊患有精神官能焦慮症，於八
十四年八月二十四日至十月二十日因病情嚴重，住院隔離治療，伊委任之訴訟代理人
無從得知正確之析產日期，當然無法確知乙○○之請求權時效是否已消滅云云（見本
院八十八年度台上字一九○號卷一八頁正面、原審上更(一)字卷一五一頁背面、二一九
頁正面，並參見第一審卷二二頁、原審上字卷五三頁、五四頁診斷證明書）。乃原審
未詳為推闡查明，逕認甲○○明知時效完成而默示承認乙○○之請求權存在，進而為
雙方應同時履行之判決，尤有可議。復按因可歸責於債務人之事由致給付不能者，債
權雖仍存在，但其內容已變為損害賠償請求權，非以原定之給付為標的。故債權人僅
得依民法第二百二十六條第一項規定，請求賠償損害，不得請求為原定之給付（參見
本院三十九年台上字第四一一號判例意旨）。原審既謂蕭足已將系爭土地出賣與第三
人，（按依土地登記簿謄本記載，所有權係移轉登記與訴外人林慶壽。見第一審卷九
三頁）。則蕭足之夫乙○○是否有向該土地所有人請求買回之權利？原審未詳查究明
，遽為乙○○得買回系爭土地而非給付不能之認定，即嫌疏略。末按當事人不於適當
時期提出攻擊或防禦方法，或遲誤期日或期間，或因其他應歸責於己之事由而致訴訟
延滯者，雖該當事人勝訴，其因延滯而生之費用，法院得命其負擔全部或一部，民事
訴訟法第八十二條固定有明文。惟甲○○所得行使同時履行抗辯權之「基礎事實」，
並非於本件訴訟中始發生，似無致訴訟延滯之可言，且第一審判決已命甲○○負擔第
一審之訴訟費用，原審既未廢棄該部分判決，竟依民事訴訟法第八十二條規定，判命
第一、二審及發回前第三審訴訟費用均由乙○○負擔二分之一，亦有未合。兩造上訴
論旨，各自指摘原判決對其不利部分為不當，聲明廢棄，非無理由。
據上論結，本件兩造上訴均有理由。依民事訴訟法第四百七十七條第一項、第四百七
十八條第一項，判決如主文。
中      華      民      國    九十一    年      七      月      四      日
                              最高法院民事第七庭
                                  審判長法官  蘇  茂  秋
                                        法官  徐  璧  湖
                                        法官  曾  煌  圳
                                        法官  沈  方  維
                                        法官  劉  福  聲
      右正本證明與原本無異
                                              書  記  官
中      華      民      國    九十一    年      七      月     十六     日
